臺灣高雄地方法院刑事判決　　　　　　　　94年度自字第49號
自訴人　即
承受訴訟人　甲○○
自訴代理人　張運才　律師
被　　　告　潘丙○○女　54歲.
上列被告因偽造文書等案件，經自訴人提起自訴，本院判決如下
：
    主  文
本件自訴不受理。
    理  由
一、自訴意旨如附件刑事自訴狀所載。
二、按犯罪之被害人得提起自訴；犯罪事實之一部提起自訴者，
    他部雖不得自訴亦以得提起自訴論，但不得提起自訴部分係
    較重之罪，或其第一審屬於高等法院管轄，或第321 條之情
    形者，不在此限，刑事訴訟法第319 條第1 項前段、第3 項
    分別定有明文；是已就單一性案件一部得自訴他部不得自訴
    ，應如何決定全部得否自訴之程序事項而為規範，即自訴案
    件，依自訴狀記載之犯罪事實，從形式上觀察，假定各部分
    事實俱成立犯罪且具有實質上或裁判上一罪之不可分關係，
    如其中不得自訴之罪之法定刑重於得自訴之罪，則全部不得
    自訴，反之，如得自訴之罪重於不得自訴之罪，則全部得自
    訴；至於得自訴之罪與不得自訴之罪法定刑相等時，應依刑
    法第35條第3 項規定，就犯罪情節比較其輕重，再適用上開
    規定，以決定案件得否自訴；又依程序事項優先原則及不合
    法之起訴僅生形式訴訟關係之法理，如認該單一性案件不得
    提起自訴，自應就全部予以諭知不受理之判決。次按，不得
    提起自訴而提起者，應諭知不受理之判決，而公訴程序中不
    受理判決得不經言詞辯論為之，此規定並為自訴程序所準用
    ，刑事訴訟法第334 條、第343 條、第307 條復分別定有明
    文。再此之所謂犯罪之被害人以因犯罪而直接被害之人為限
    ，其非犯罪當時之直接被害人，依法即不得提起自訴（司法
    院院字第1306號解釋參照）。
三、自訴人認被告涉犯刑法第210 條偽造文書罪嫌及刑法第339
    條第1 項詐欺取財罪嫌，無非以(一)互助會會員名單4 份（下
    稱系爭名單）；(二)退票支票及其退票理由單8 份（均影本）
    為證。
四、然查：
  (一)按自訴人於辯論終結前，喪失行為能力或死亡者，得由第31
    9 條第1 項所列得為提起自訴之人，於1 個月內聲請法院承
    受訴訟，刑事訴訟法第332 條前段定有明文。本件原自訴人
    乙○○○已於民國94年8 月25日死亡，有死亡證明書1 份附
    卷可稽，其由自訴人之子甲○○即刑事訴訟法第319 條第1
    項但書所列得為提起自訴之人，於94年9 月22日依法承受訴
    訟，亦有刑事自訴陳報暨聲請狀再卷可按，核無不合，應予
    准許，合先敘明。
  (二)次按，刑法第210 條之偽造文書罪，採形式主義，以無製作
    權人冒用他人名義製作內容不實之文書為要件，且須二者兼
    備始可。故如製作權人製作內容不實之文書，或無製作權人
    製作內容真實之文書，即均與該條之構成要件有間。又刑法
    第210 條之偽造文書罪，指無製作權而不法製作者而言，若
    自己之文書，縱有不實之記載，要難構成本條之罪。民間互
    助會之會單，係會首有權製作之文書，會員姓名縱有不實，
    亦不構成偽造文書罪。又會單上所記載之會員姓名，僅在識
    別會員為何人，並非表示會員本人簽名之意思，尚不生偽造
    署押問題（最高法院90年度台上字第2871號、89年度台上字
    第2541號判決參照）。本件自訴人提出簽有「劉秀蘭」或「
    乙○○○」之系爭名單上，其旁邊均蓋有「丙○○」之印文
    ，且此簽名與蓋印均為被告丙○○所為，業經被告於本院準
    備程序中供陳無訛（見94年9 月22日準備程序筆錄第2 頁）
    ，是自訴人既認乙○○○與被告約定，以乙○○○之名義取
    代各互助會中會員之資格及權益為擔保，先後借款新台幣27
    1 萬元予被告，是乙○○○原即欲取代上開丙○○於各互助
    會之會員資格及權益，以便日後標下該互助會金，故系爭名
    單上原「丙○○」或其他人之名義，經變更為「劉秀蘭」或
    「乙○○○」本即為乙○○○所意欲與認知之範圍，此與被
    告為取信乙○○○所為會員名義之變更有無生效，乃不同層
    次之問題，自訴代理人於本院準備程序中所述：「認被告簽
    署乙○○○名字於會單上即為偽造，應由乙○○○本人親簽
    。」等情，對此理解尚屬有間，亦與自訴狀所載指訴被告犯
    行相矛盾，自訴代理人似有誤會。至上述於系爭名單上之變
    更是否有效？乃以是否為有權製作人所製作為斷；申言之，
    若由會首本於其職權逕行變更會員名義，揆諸上開判決意旨
    及說明，自與偽造文書無涉，且因該會員名單並無本人簽名
    之意思，僅作為識別之用，亦無偽造署押之問題，此其一。
    倘若，以向他人借款為目的，為取得其信任，而非由有權製
    作之人變更會員名單，固不生會員異動之效果，但此行為不
    可不謂屬於施用詐術，以致使人陷於錯誤之範疇，然尚無偽
    造文書之犯行，亦無疑義，此其二；又同時假冒會首名義為
    變更會員之名單，並施用詐術使人陷於錯誤而為物之交付者
    ，即本件自訴狀所指訴之情節，縱然屬實，其遭假冒之人為
    會首，而該互助會員名單為會首有權製作之私文書，是該偽
    造私文書犯行之被害人，自應為遭假冒之會首始足當之，此
    其三。綜上所述，本件自訴人依其所指述之情節，被告所為
    一則排除涉及偽造文書罪之犯行，若然有假冒他人名義情事
    ，因自訴人並非偽造文書罪之被害人，自不得以直接被害人
    之名義，對於偽造文書罪提起自訴，堪以認定。
  (三)再按，本件自訴人於自訴狀所載認被告涉有刑法第210 條偽
    造文書罪及刑法第339 條第1 項詐欺取財罪嫌，二者具有裁
    判上一罪之牽連犯關係，因而提起自訴，業經本院於準備程
    序中再次向自訴代理人確認無誤，上開二罪經比較法定刑，
    乃刑法第210 條之偽造私文書罪為重，揆諸首揭法律條文及
    說明，本件不得提起自訴之偽造文書罪之法定刑重於得提起
    自訴之詐欺取財罪，則對於得提起自訴之詐欺取財罪，亦不
    得提起自訴，是本件爰不經言詞辯論，逕為不受理判決。
據上論斷，應依刑事訴訟法第334 條、第343 條、第307 條，判
決如主文。
中　　華　　民　　國　　94　　年　　12　　月　　8 　　日
                  刑事第十一庭  審判長法　官  何秀燕
                                      法　官  林揚奇
                                      法　官  戰諭威
以上正本證明與原本無異。
如不服本判決，應於判決送達後10日內，向本院提出上訴狀。
中　　華　　民　　國　　94　　年　　12　　月　　8 　　日
                                      書記官  林佳蓉
